ACORDAO-COMPLETO-2513188

ACÓRDÃO 18604/2021 ATA 40/2021 - PRIMEIRA CÂMARA

VISTOS, relatados e discutidos estes autos de Tomada de Contas Especial instaurada pela Secretaria Especial do Desenvolvimento Social, em desfavor de Ozaílton Teodósio de Melo, Prefeito do Município de Senador Elói de Souza/RN na gestão 2005-2008, em razão de não comprovação da regular aplicação dos recursos repassados pelo Fundo Nacional de Assistência Social ao Ente Federativo, no exercício de 2008,
ACORDAM os Ministros do Tribunal de Contas da União, reunidos em sessão de 1ª Câmara, ante as razões expostas pelo relator, em:
9.1. considerar revel Ozaílton Teodósio de Melo, para todos os efeitos, nos termos do art. 12, § 3º, da Lei 8.443/1992;
9.2. julgar irregulares as contas de Ozaílton Teodósio de Melo, com fundamento nos arts. 1º, inciso I, 16, inciso III, alíneas "b" e "c", da Lei 8.443/1992, condenando-o, com base nos arts. 19, caput, e 23, inciso III, da mesma Lei, ao pagamento das quantias a seguir discriminadas, com a fixação do prazo de quinze dias, a contar da notificação, para comprovar, perante o Tribunal (art. 214, inciso III, alínea "a", do Regimento Interno) , o recolhimento da dívida aos cofres do Fundo Nacional de Assistência Social, atualizada monetariamente e acrescida dos juros de mora, calculados a partir das respectivas datas de ocorrência, até as datas dos recolhimentos, na forma prevista na legislação em vigor;
	Valor Original (R$) 
	Data da Ocorrência

	4.460,00
	21/2/2008

	2.560,00
	25/2/2008

	2.100,00
	25/2/2008

	1.936,80
	7/3/2008

	4.460,00
	20/3/2008

	1.936,80
	1/4/2008

	4.000,00
	18/4/2008

	1.936,80
	22/4/2008

	1.936,80
	9/5/2008

	3.480,00
	15/5/2008

	3.440,00
	11/6/2008

	1.936,80
	24/6/2008

	4.500,00
	1/7/2008

	3.420,00
	1/7/2008

	1.936,80
	2/7/2008

	1.936,80
	8/8/2008

	4.500,00
	12/8/2008

	3.360,00
	15/8/2008

	4.500,00
	4/9/2008

	1.936,80
	4/9/2008

	3.620,00
	10/9/2008

	3.580,00
	13/10/2008

	4.500,00
	7/11/2008

	3.560,00
	12/11/2008

	1.936,80
	3/12/2008

	4.500,00
	19/12/2008

	4.500,00
	22/12/2008

	1.936,80
	23/12/2008

	1.936,80
	30/12/2008

9.3. autorizar, desde logo, nos termos do art. 28, inciso II, da Lei 8.443/1992, a cobrança judicial das dívidas, caso não atendida a notificação;
9.4. remeter cópia desta deliberação à Procuradoria da República no Estado do Rio Grande do Norte, com fundamento art. 16, § 3º, da Lei 8.443/1992, c/c o § 7º do art. 209 do Regimento Interno do TCU, para o ajuizamento das ações civis e penais que considerar cabíveis; e
9.5. encaminhar cópia deste Acórdão à Secretaria Especial do Desenvolvimento Social - Ministério da Cidadania e ao responsável, para ciência.

Tomada de Contas Especial instaurada pela Secretaria Especial do Desenvolvimento Social, em desfavor de Ozaílton Teodósio de Melo, Prefeito do Município de Senador Elói de Souza/RN na gestão 2005-2008, em razão de não comprovação da regular aplicação dos recursos repassados pelo Fundo Nacional de Assistência Social ao Ente Federativo, no exercício de 2008.

Primeira Câmara

Prefeitura Municipal de Senador Elói de Souza/RN.

3. Interessados/Responsáveis:
3.1. Interessado: Secretaria Especial do Desenvolvimento Social.
3.2. Responsável: Ozaílton Teodósio de Melo (XXX.696.624-XX).

13.1. Ministros presentes: Walton Alencar Rodrigues (Presidente), Vital do Rêgo e Jorge Oliveira.
13.2. Ministro-Substituto convocado: Augusto Sherman Cavalcanti (Relator).

AUGUSTO SHERMAN

Adoto como Relatório a instrução lançada aos autos pelo auditor da Secex-TCE (peça 53) , com a qual se manifestaram de acordo os dirigentes da unidade técnica (peças 54/55) , bem como o parecer divergente do Ministério Público (peça 56) :
"INTRODUÇÃO
1.	Cuidam os autos de tomada de contas especial instaurada por Secretaria Especial do Desenvolvimento Social, em desfavor de Ozaílton Teodósio de Melo (CPF: XXX.696.624-XX) , em razão de não comprovação da regular aplicação dos recursos repassados pela União, por meio do Fundo Nacional de Assistência Social, ao município de Senador Elói de Souza - RN, no exercício de 2008.
HISTÓRICO
2.	Em 24/7/2018, com fundamento na IN/TCU 71/2012, alterada pela IN/TCU 76/2016 e DN/TCU 155/2016, o Secretário Nacional de Assistência Social - Adjunto autorizou a instauração da tomada de contas especial (peça 27) . O processo foi registrado no sistema e-TCE com o número 890/2019.
3.	O fundamento para a instauração da Tomada de Contas Especial, conforme consignado na matriz de responsabilização elaborada pelo tomador de contas, foi a constatação da seguinte irregularidade: 
em razão da ausência de comprovação das despesas constatadas no extrato bancário, e, em razão do não atendimento das notificações pela falta do encaminhamento de toda a documentação de Prestação de Contas dos recursos repassados, tais como: notas de empenho, notas fiscais, cópias de cheques, extratos bancários, relação de pagamento.
4.	O responsável arrolado na fase interna foi devidamente comunicado e, diante da ausência de justificativas suficientes para elidir a irregularidade e da não devolução dos recursos, instaurou-se a tomada de contas especial.
5.	No relatório (peça 37) , o tomador de contas concluiu que o prejuízo importaria no valor original de R$ 90.344,80, imputando-se a responsabilidade a Ozaílton Teodósio de Melo, Prefeito Municipal, no período de 1/1/2005 a 31/12/2008, na condição de gestor dos recursos. 
6.	Em 27/4/2020, a Controladoria-Geral da União emitiu o relatório de auditoria (peça 39) , em concordância com o relatório do tomador de contas. O certificado de auditoria e o parecer do dirigente do órgão de controle interno concluíram pela irregularidade das presentes contas (peças 40 e 41) .
7.	Em 7/5/2020, o ministro responsável pela área atestou haver tomado conhecimento das conclusões contidas no relatório e certificado de auditoria, bem como do parecer conclusivo do dirigente do órgão de controle interno, manifestando-se pela irregularidade das contas, e determinou o encaminhamento do processo ao Tribunal de Contas da União (peça 42) .
8.	Na instrução inicial (peça 46) , analisando-se os documentos nos autos, concluiu-se pela necessidade de realização de citação para a seguinte irregularidade: 
8.1.	Irregularidade 1: ausência de documentos comprobatórios da despesa de programa do FNAS
8.1.1.		Evidências da irregularidade: documentos técnicos presentes nas peças 15, 26, 27 e 29.
8.1.2.		Normas infringidas: Art. 37, caput c/c o art. 70, parágrafo único, da Constituição Federal de 1988; arts. 62 e 63 da  Lei 4.320/1964; art. 93, do Decreto-lei 200/1967; arts. 42, 66 e 145 do Decreto 93.872/1986; art.  11 da Portaria MDS 459/2005, e arts. 9º, 10, § 2 da Portaria MDS nº 96, de 26 de março de 2009.
8.2.		Débitos relacionados ao responsável Ozaílton Teodósio de Melo (CPF: XXX.696.624-XX) :
	Data de ocorrência
	Valor histórico (R$) 

	21/2/2008
	4.460,00

	25/2/2008
	2.560,00

	25/2/2008
	2.100,00

	7/3/2008
	1.936,80

	20/3/2008
	4.460,00

	1/4/2008
	1.936,80

	18/4/2008
	4.000,00

	22/4/2008
	1.936,80

	9/5/2008
	1.936,80

	15/5/2008
	3.480,00

	11/6/2008
	3.440,00

	24/6/2008
	1.936,80

	1/7/2008
	4.500,00

	1/7/2008
	3.420,00

	2/7/2008
	1.936,80

	8/8/2008
	1.936,80

	12/8/2008
	4.500,00

	15/8/2008
	3.360,00

	4/9/2008
	4.500,00

	4/9/2008
	1.936,80

	10/9/2008
	3.620,00

	13/10/2008
	3.580,00

	7/11/2008
	4.500,00

	12/11/2008
	3.560,00

	3/12/2008
	1.936,80

	19/12/2008
	4.500,00

	22/12/2008
	4.500,00

	23/12/2008
	1.936,80

	30/12/2008
	1.936,80

8.2.1.		Cofre credor: Fundo Nacional de Assistência Social.
8.2.2.		Responsável: Ozaílton Teodósio de Melo (CPF: XXX.696.624-XX) .
8.2.2.1.	Conduta: deixar de apresentar documentos comprobatórios das despesas realizadas com recursos repassados para a execução de programa do FNAS, tais como notas de empenho, notas fiscais, recibos, cópias de cheques e/ou de transferências bancárias, extratos bancários e relação de pagamentos, de modo a evidenciar a utilização dos recursos na finalidade dos programas sociais.
8.2.2.2.	Nexo de causalidade: a não comprovação das despesas realizadas impediu a comprovação da regular aplicação dos recursos federais repassados no âmbito do SUAS, resultando em presunção de dano ao erário.
8.2.2.3.	Culpabilidade: não há excludentes de ilicitude, de culpabilidade e de punibilidade; é razoável supor que o responsável tinha consciência da ilicitude de sua conduta; era exigível conduta diversa da praticada, qual seja, apresentar a documentação comprobatória das despesas realizadas necessária à comprovação da regular aplicação dos recursos federais repassados, conforme estabelecido nas normas aplicáveis. 
8.3	Encaminhamento: citação.
9.	Em cumprimento ao pronunciamento da unidade (peça 48) , foi efetuada citação do responsável, nos moldes adiante:
a)	Ozaílton Teodósio de Melo - promovida a citação do responsável, conforme delineado adiante:
	Comunicação: Ofício 25295/2021 - Seproc (peça 50) 
Data da Expedição: 16/6/2021
Data da Ciência: 28/6/2021 (peça 51) 
Nome Recebedor: Jéssica Melo
Observação: Ofício enviado para o endereço do responsável, conforme pesquisa na base de dados da Receita Federal, custodiada pelo TCU (peça 49) .
Fim do prazo para a defesa: 13/7/2021
	
10.	Conforme Despacho de Conclusão das Comunicações Processuais (peça 52) , as providências inerentes às comunicações processuais foram concluídas. 
11.	Transcorrido o prazo regimental, o responsável Ozaílton Teodósio de Melo permaneceu silente, devendo ser considerado revel, nos termos do art. 12, § 3º, da Lei 8.443/1992.
ANÁLISE DOS PRESSUPOSTOS DE PROCEDIBILIDADE DA IN/TCU 71/2012
Avaliação de Viabilidade do Exercício do Contraditório e Ampla Defesa
12.	Verifica-se que não houve o transcurso de mais de dez anos desde o fato gerador sem que tenha havido a notificação do responsável pela autoridade administrativa federal competente (art. 6º, inciso II, c/c art. 19 da IN/TCU 71/2012, modificada pela IN/TCU 76/2016) , uma vez que o fato gerador da irregularidade sancionada ocorreu no período de 21/2/2008 a 30/12/2008, e o responsável foi notificado sobre a irregularidade pela autoridade administrativa competente conforme abaixo:
12.1.	Ozaílton Teodósio de Melo, por meio do ofício acostado à peça 18, recebido em 7/7/2016, conforme AR (peça 22) .
Valor de Constituição da TCE 	
13.	Verifica-se, ainda, que o valor atualizado do débito apurado (sem juros) em 1/1/2017 é de R$ 152.717,89, portanto superior ao limite mínimo de R$ 100.000,00, na forma estabelecida nos arts. 6º, inciso I, e 19 da IN/TCU 71/2012, modificada pela IN/TCU 76/2016. 
OUTROS PROCESSOS/DÉBITOS NOS SISTEMAS DO TCU COM OS MESMOS RESPONSÁVEIS
14.	Informa-se que foi encontrado processo no Tribunal com o mesmo responsável:
	Responsável
	Processos

	Ozaílton Teodósio de Melo
	Processo 003.715/2016-7 [TCE, encerrado, "OMISSÃO NO DEVER DE PRESTAR CONTAS DOS RECURSOS REPASSADOS POR FORÇA DO PNATE, PEJA, PDDE E PNAE - EXERCÍCIOS 2007 e 2008"]
Processo 025.256/2017-3 [CBEX, encerrado, "Cobrança Executiva de débito originária do (s) AC (s) AC-935-16/2017-PL, referente ao TC Processo 003.715/2016-7"]
Processo 025.257/2017-0 [CBEX, encerrado, "Cobrança Executiva de multa originária do (s) AC (s) AC-935-16/2017-PL, referente ao TC Processo 003.715/2016-7"]

15.	A tomada de contas especial está, assim, devidamente constituída e em condição de ser instruída.
EXAME TÉCNICO
Da validade das notificações:
16.	Preliminarmente, cumpre tecer breves considerações sobre a forma como são realizadas as comunicações processuais no TCU. A esse respeito, destacam-se o art. 179, do Regimento Interno do TCU (Resolução 155, de 4/12/2002) e o art. 4º, inciso III, § 1º, da Resolução TCU 170, de 30 de junho de 2004, in verbis:
Art. 179. A citação, a audiência ou a notificação, bem como a comunicação de diligência, farse-ão:
I - mediante ciência da parte, efetivada por servidor designado, por meio eletrônico, fac-símile, telegrama ou qualquer outra forma, desde que fique confirmada inequivocamente a entrega da comunicação ao destinatário;
II - mediante carta registrada, com aviso de recebimento que comprove a entrega no endereço do destinatário;
III - por edital publicado no Diário Oficial da União, quando o seu destinatário não for localizado
 (...) 
Art. 3º As comunicações serão dirigidas ao responsável, ou ao interessado, ou ao dirigente de órgão ou entidade, ou ao representante legal ou ao procurador constituído nos autos, com poderes expressos no mandato para esse fim, por meio de:
I - correio eletrônico, fac-símile ou telegrama;
II - servidor designado;
III - carta registrada, com aviso de recebimento;
IV - edital publicado no Diário Oficial da União, quando o seu destinatário não for localizado, nas hipóteses em que seja necessário o exercício de defesa.
Art. 4º. Consideram-se entregues as comunicações:
I - efetivadas conforme disposto nos incisos I e II do artigo anterior, mediante confirmação da ciência do destinatário;
II - realizadas na forma prevista no inciso III do artigo anterior, com o retorno do aviso de recebimento, entregue comprovadamente no endereço do destinatário;
III - na data de publicação do edital no Diário Oficial da União, quando realizadas na forma prevista no inciso IV do artigo anterior.
§ 1º O endereço do destinatário deverá ser previamente confirmado mediante consulta aos sistemas disponíveis ao Tribunal ou a outros meios de informação, a qual deverá ser juntada ao respectivo processo.
 (...) 
17.	Bem se vê, portanto, que a validade da citação via postal não depende de que o aviso de recebimento seja assinado pelo próprio destinatário da comunicação, o que dispensa, no caso em tela, a entrega do AR em 'mãos próprias'. A exigência da norma é no sentido de o Tribunal verificar se a correspondência foi entregue no endereço correto, residindo aqui a necessidade de certeza inequívoca. 
18.	Não é outra a orientação da jurisprudência do TCU, conforme se verifica dos julgados a seguir transcritos:
São válidas as comunicações processuais entregues, mediante carta registrada, no endereço correto do responsável, não havendo necessidade de que o recebimento seja feito por ele próprio (Acórdão 3648/2013-TCU-Segunda Câmara, Relator Min. José Jorge) ;
É prescindível a entrega pessoal das comunicações pelo TCU, razão pela qual não há necessidade de que o aviso de recebimento seja assinado pelo próprio destinatário. Entregandose a correspondência no endereço correto do destinatário, presume-se o recebimento da citação. (Acórdão 1019/2008-TCU-Plenário, Relator Min. Benjamin Zymler) ;
As comunicações do TCU, inclusive as citações, deverão ser realizadas mediante Aviso de Recebimento - AR, via Empresa Brasileira de Correios e Telégrafos, bastando para sua validade que se demonstre que a correspondência foi entregue no endereço correto. (Acórdão 1526/2007-TCU-Plenário, Relator Min. Aroldo Cedraz) .
19.	A validade do critério de comunicação processual do TCU foi referendada pelo Supremo Tribunal Federal, nos termos do julgamento do MS-AgR 25.816/DF, por meio do qual se afirmou a desnecessidade da ciência pessoal do interessado, entendendo-se suficiente a comprovação da entrega do 'AR' no endereço do destinatário:
Ementa: agravo regimental. Mandado de segurança. Desnecessidade de intimação pessoal das decisões do tribunal de contas da união. art. 179 do regimento interno do TCU. Intimação do ato impugnado por carta registrada, iniciado o prazo do art. 18 da lei nº 1.533/51 da data constante do aviso de recebimento. Decadência reconhecida. Agravo improvido.
O envio de carta registrada com aviso de recebimento está expressamente enumerado entre os meios de comunicação de que dispõe o Tribunal de Contas da União para proceder às suas intimações.
O inciso II do art. 179 do Regimento Interno do TCU é claro ao exigir apenas a comprovação da entrega no endereço do destinatário, bastando o aviso de recebimento simples. 
Da revelia do responsável Ozaílton Teodósio de Melo
20.	No caso vertente, a citação do responsável se deu em endereços provenientes da base de CPFs da Receita Federal, em sistema custodiado pelo TCU (v. parágrafo 9) . A entrega dos ofícios citatórios nesses endereços ficou comprovada, conforme AR de peça 51.
21.	Nos processos do TCU, a revelia não leva à presunção de que seriam verdadeiras todas as imputações levantadas contra os responsáveis, diferentemente do que ocorre no processo civil, em que a revelia do réu opera a presunção da verdade dos fatos narrados pelo autor (Acórdão 1009/2018-TCU-Plenário, Relator Min. Bruno Dantas; 2369/2013 - TCU - Plenário, Relator Min. Benjamin Zymler e 2449/2013 - TCU - Plenário, Relator Min. Benjamin Zymler) . Dessa forma, a avaliação da responsabilidade do agente não pode prescindir da prova existente no processo ou para ele carreada. 
22.	Ao não apresentar sua defesa, o responsável deixou de produzir prova da regular aplicação dos recursos sob sua responsabilidade, em afronta às normas que impõem aos gestores públicos a obrigação legal de, sempre que demandados pelos órgãos de controle, apresentar os documentos que demonstrem a correta utilização das verbas públicas, a exemplo do contido no art. 93 do Decreto-Lei 200/1967: 'Quem quer que utilize dinheiros públicos terá de justificar seu bom e regular emprego na conformidade das leis, regulamentos e normas emanadas das autoridades administrativas competentes.' 
23.	Mesmo as alegações de defesa não sendo apresentadas, considerando o princípio da verdade real que rege esta Corte, procurou-se buscar, em manifestações do responsável na fase interna desta Tomada de Contas Especial, se havia algum argumento que pudesse ser aproveitado a seu favor. 
24.	Os argumentos apresentados na fase interna (peças 13 e 14) não elidem as irregularidades apontadas.
25.	Em se tratando de processo em que a parte interessada não se manifestou acerca das irregularidades imputadas, não há elementos para que se possa efetivamente aferir e reconhecer a ocorrência de boa-fé na conduta do responsável, podendo este Tribunal, desde logo, proferir o julgamento de mérito pela irregularidade das contas, conforme os termos dos §§ 2º e 6º do art. 202 do Regimento Interno do TCU. (Acórdão 2064/2011-TCU-Primeira Câmara (relator Min. Ubiratan Aguiar) , 6.182/2011-TCU-1ª Câmara (relator Min. Weber de Oliveira) , 4.072/2010-TCU-1ª Câmara (Relator Min. Valmir Campelo) , 1.189/2009-TCU-1ª Câmara (Relator Min. Marcos Bemquerer) , 731/2008-TCU-Plenário (Relator Min. Aroldo Cedraz) .
26.	Dessa forma, o responsável Ozaílton Teodósio de Melo deve ser considerado revel, nos termos do art. 12, § 3º, da Lei 8.443/1992, devendo as contas serem julgadas irregulares, condenando-o ao débito apurado.
Prescrição da Pretensão Punitiva
27.	Vale ressaltar que a pretensão punitiva do TCU, conforme Acórdão 1441/2016-TCU-Plenário, Relator Min. Benjamin Zymler, que uniformizou a jurisprudência acerca dessa questão, subordina-se ao prazo geral de prescrição indicado no art. 205 do Código Civil, que é de dez anos, contado da data de ocorrência da irregularidade sancionada, nos termos do art. 189 do Código Civil, sendo este prazo interrompido pelo ato que ordenar a citação, a audiência ou a oitiva do responsável.
28.	No caso em exame, ocorreu a prescrição, uma vez que a irregularidade sancionada ocorreu no período compreendido entre 21/2 a 30/12/2008, e o ato de ordenação da citação ocorreu em 12/5/2021.
CONCLUSÃO
29.	Em face da análise promovida na seção 'Exame Técnico', verifica-se que o responsável Ozaílton Teodósio de Melo não logrou comprovar a boa e regular aplicação dos recursos, instado a se manifestar, optou pelo silêncio, configurando a revelia, nos termos do § 3º, do art. 12, da Lei 8.443/1992. Ademais, inexistem nos autos elementos que demonstrem a boa-fé do responsável ou a ocorrência de outras excludentes de culpabilidade.
30.	Verifica-se também que houve a prescrição da pretensão punitiva, conforme análise já realizada.
31.	Tendo em vista que não constam dos autos elementos que permitam reconhecer a boa-fé do responsável, sugere-se que as suas contas sejam julgadas irregulares, nos termos do art. 202, § 6º, do Regimento Interno do TCU, com a imputação do débito atualizado monetariamente e acrescido de juros de mora, nos termos do art. 202, § 1º do Regimento Interno do TCU, descontado o valor eventualmente recolhido.
32.	Por fim, como não houve elementos que pudessem modificar o entendimento acerca das irregularidades em apuração, mantém-se a matriz de responsabilização presente na peça 45.
PROPOSTA DE ENCAMINHAMENTO
33.	Diante do exposto, submetemos os autos à consideração superior, propondo ao Tribunal:
a)	considerar revel o responsável Ozaílton Teodósio de Melo (CPF: XXX.696.624-XX) , para todos os efeitos, dando-se prosseguimento ao processo, com fulcro no art. 12, § 3º, da Lei 8.443/1992; 
b)	julgar irregulares, nos termos dos arts. 1º, inciso I, 16, inciso III, alíneas b e c, da Lei 8.443/1992, c/c os arts. 19 e 23, inciso III, da mesma Lei, as contas do responsável Ozaílton Teodósio de Melo (CPF: XXX.696.624-XX) , condenando-o ao pagamento das importâncias a seguir especificadas, atualizadas monetariamente e acrescidas dos juros de mora, calculadas a partir das datas discriminadas até a data da efetiva quitação do débito, fixando-lhe o prazo de quinze dias, para que comprove, perante o Tribunal, o recolhimento das referidas quantias aos cofres do Fundo Nacional de Assistência Social, nos termos do art. 23, inciso III, alínea 'a', da citada lei, c/c o art. 214, inciso III, alínea 'a', do Regimento Interno do TCU.  
Débitos relacionados ao responsável Ozaílton Teodósio de Melo (CPF: XXX.696.624-XX) :
	Data de ocorrência
	Valor histórico (R$) 

	21/2/2008
	4.460,00

	25/2/2008
	2.560,00

	25/2/2008
	2.100,00

	7/3/2008
	1.936,80

	20/3/2008
	4.460,00

	1/4/2008
	1.936,80

	18/4/2008
	4.000,00

	22/4/2008
	1.936,80

	9/5/2008
	1.936,80

	15/5/2008
	3.480,00

	11/6/2008
	3.440,00

	24/6/2008
	1.936,80

	1/7/2008
	4.500,00

	1/7/2008
	3.420,00

	2/7/2008
	1.936,80

	8/8/2008
	1.936,80

	12/8/2008
	4.500,00

	15/8/2008
	3.360,00

	4/9/2008
	4.500,00

	4/9/2008
	1.936,80

	10/9/2008
	3.620,00

	13/10/2008
	3.580,00

	7/11/2008
	4.500,00

	12/11/2008
	3.560,00

	3/12/2008
	1.936,80

	19/12/2008
	4.500,00

	22/12/2008
	4.500,00

	23/12/2008
	1.936,80

	30/12/2008
	1.936,80

Valor atualizado do débito (com juros) em 24/8/2021: R$ 261.409,54.
c)	autorizar, desde logo, a cobrança judicial das dívidas, caso não atendida a notificação, na forma do disposto no art. 28, inciso II, da Lei 8.443/1992;
d)	autorizar também, desde logo, se requerido, com fundamento no art. 26, da Lei 8.443, de 1992, c/c o art. 217, §§ 1º e 2º do Regimento Interno do TCU, o parcelamento da dívida em até 36 parcelas, incidindo, sobre cada parcela, corrigida monetariamente, os correspondentes acréscimos legais, fixando-lhe o prazo de quinze dias, a contar do recebimento da notificação, para comprovar, perante o Tribunal, o recolhimento da primeira parcela, e de trinta dias, a contar da parcela anterior, para comprovar os recolhimentos das demais parcelas, devendo incidir, sobre cada valor mensal, atualizado monetariamente, os juros de mora devidos, no caso do débito, na forma prevista na legislação em vigor, alertando o responsável de que a falta de comprovação do recolhimento de qualquer parcela importará o vencimento antecipado do saldo devedor, nos termos do § 2º do art. 217 do Regimento Interno deste Tribunal; 
e)	 enviar cópia do Acórdão a ser prolatado à Procuradoria da República no Estado do Rio Grande do Norte, nos termos do § 3º do art. 16 da Lei 8.443/1992 c/c o § 7º do art. 209 do Regimento Interno do TCU, para adoção das medidas cabíveis, informando-lhe que o inteiro teor da deliberação pode ser consultado no endereço http://www.tcu.gov.br/acordaos;
f)	 enviar cópia do Acórdão que vier a ser proferido ao Ministério da Cidadania e ao responsável, para ciência, informando que a presente deliberação, acompanhada do Relatório e do Voto que a fundamenta, está disponível para a consulta no endereço www.tcu.gov.br/acordaos, além de esclarecer que, caso requerido, o TCU poderá fornecer sem custos as correspondentes cópias, de forma impressa
g)	informar à Procuradoria da República no Estado de Rio Grande do Norte, ao Secretaria Especial do Desenvolvimento Social e ao responsável que a presente deliberação, acompanhada do Relatório e do Voto que a fundamenta, está disponível para a consulta no endereço www.tcu.gov.br/acordaos, além de esclarecer que, caso requerido, o TCU poderá fornecer sem custos as correspondentes cópias, de forma impressa; e
h)	informar à Procuradoria da República no Estado do Rio Grande do Norte que, nos termos do parágrafo único do art. 62 da Resolução TCU 259/2014, os procuradores e membros do Ministério Público credenciados nesta Corte podem acessar os presentes autos de forma eletrônica e automática, ressalvados apenas os casos de eventuais peças classificadas como sigilosas, as quais requerem solicitação formal."
2.	Adiante o parecer do Ministério Público:
"Trata-se de tomada de contas especial instaurada pela Secretaria Especial do Desenvolvimento Social em desfavor do Sr. Ozaílton Teodósio de Melo, em decorrência da não comprovação da regular aplicação dos recursos repassados ao Município de Senador Elói de Souza/RN, por meio do Fundo Nacional de Assistência Social, durante o exercício de 2008.
Da leitura da Nota Técnica 1180/2016-CPCRFF/CGPC/DEFNAS, de 17/6/2016, do Ministério do Desenvolvimento Social e Agrário, a prestação de contas apresentada pelo convenente carecia de documentos essenciais, tais como "notas de empenho, notas fiscais, cópias de cheques, extratos bancários e relação de pagamento"  (peça 15, p. 1) .
Consta da matriz de responsabilidade elaborada pelo tomador de contas que a presente TCE foi instaurada em função do seguinte (peça 36, p. 1) :
ausência de comprovação das despesas constatadas no extrato bancário, e, em razão do não atendimento das notificações pela falta do encaminhamento de toda a documentação de Prestação de Contas dos recursos repassados, tais como: notas de empenho, notas fiscais, cópias de cheques, extratos bancários, relação de pagamento.
No âmbito do Tribunal de Contas da União, o responsável foi regularmente citado, entretanto, não apresentou alegações de defesa nem promoveu o pagamento do valor devido (peças 50 e 51) . 
Conforme se verifica nos elementos constantes dos autos, as irregularidades que ensejaram a instauração desta TCE ocorreram em 30/7/2009 (peça 8, p. 1) . Examinam-se, portanto, irregularidades cometidas há mais de dez anos, o que justifica, em meu sentir, que se apure a incidência da prescrição da pretensão de ressarcimento aos cofres públicos, sobretudo em face da evolução da jurisprudência do Supremo Tribunal Federal (STF) a respeito da matéria.
Registro que, em diversas oportunidades, ao promover minuciosa e detida análise do tema, defendi que a prescrição da pretensão de ressarcimento ao erário deve seguir as regras estabelecidas no Código Civil atualmente vigente. Cito, como exemplo, os pareceres emitidos nos autos do TC Processo 000.012/2020-3, da relatoria do Ministro Vital do Rêgo; do TC Processo 036.485/2019-5, da relatoria do Ministro-Substituto Marcos Bemquerer Costa; do TC Processo 020.232/2017-9, da relatoria do Ministro-Substituto Weder de Oliveira; do TC Processo 031.091/2013-0, da relatoria do Ministro Benjamin Zymler; do TC  Processo 004.030/2017-6, da relatoria do Ministro-Substituto André Carvalho; do TC Processo 029.107/2019-9, da relatoria do Ministro Raimundo Carreiro; do TC  Processo 006.359/2019-1, da relatoria do Ministro Augusto Nardes; do TC Processo 017.162/2007-1, da relatoria do Ministro Aroldo Cedraz; do TC Processo 035.278/2015-3, da relatoria do Ministro-Substituto Augusto Sherman Cavalcanti; do TC Processo 000.071/2020-0, da relatoria do Ministro Jorge Oliveira; do TC Processo 027.487/2017-2, da relatoria do Ministro Walton Alencar Rodrigues; e do TC Processo 018.978/2012-6, da relatoria do Ministro Bruno Dantas.
Nos pareceres lançados nos referidos processos, sustentei que, em razão de seu caráter genérico e da ausência de normas específicas que disciplinem o assunto, o art. 205 do Código Civil - que constitui a regra geral de prescrição - deve incidir, a priori, em todas as situações para as quais a lei não tenha estabelecido prazo inferior. As normas de direito civil, notadamente as insertas na parte geral do Código Civil, por sua abrangência e estofo em sólidos princípios de direito, devem orientar a aplicação do Direito em todos os ramos, quando não conflitantes com matérias especificamente reguladas. Assim, na inexistência de norma específica para a hipótese, entendo que devem incidir as regras da Lei 10.406/2002.
Compreendo, ademais, que a regra do art. 205 do Código Civil, conquanto inespecífica, é perfeitamente compatível com as normas que, desde muito, regem o procedimento de controle externo. E, neste passo, para que não se afronte a harmonia e o caráter sistêmico de suas normas, o Código Civil também pode e deve servir de parâmetro para o regramento de outras questões, como, por exemplo, e no que couber: as causas de suspensão previstas nos arts. 198 e 200; as causas interruptivas do art. 202, incisos I e VI; o recomeço da contagem do prazo estabelecido no art. 202, parágrafo único; a prescrição intercorrente prevista no art. 202, parágrafo único; os efeitos da interrupção efetuada contra devedor solidário, ex vi do art. 204, § 1º, in fine; o prazo geral de dez anos previsto no art. 205; e, o dever de guarda de documentos de que trata o art. 1.194.
Ciente de que a egrégia Corte de Contas da União continua a adotar a tese da imprescritibilidade da pretensão de ressarcimento (v.g. Acórdão 5236/2020-TCU-Plenário, 11.839/2020-TCU-2ª Câmara, 18/2021-TCU-1ª Câmara e 120/2021-TCU-Plenário) , peço vênias para ratificar  o posicionamento externado nos pareceres acima referenciados, de que o exame da ocorrência da prescrição da pretensão de ressarcimento aos cofres públicos - instrumentalizada nos processos de contas que tramitam no TCU - deve ter como parâmetro o prazo geral de prescrição indicado no art. 205 da Lei 10.406/2002, contado a partir da data de ocorrência da irregularidade que deu origem ao débito, em consonância com o art. 189 da mesma lei.
Isso posto, passo ao exame da ocorrência da prescrição da pretensão de ressarcimento no caso concreto. Considerando que as regras aplicáveis à prescrição da pretensão punitiva, nos termos do Acórdão 1441/2016-TCU-Plenário, são as mesmas que ora proponho para a análise da prescrição da pretensão de ressarcimento ao erário; considerando que, in casu, as irregularidades que ensejaram a aplicação de sanção são as mesmas que deram causa à condenação em débito, assim como são as mesmas as causas interruptivas e demais variáveis; entendo cabível a análise em conjunto da ocorrência da prescrição para ambas pretensões.
A irregularidade que ensejou a instauração da presente TCE foi a ausência de documentos na prestação de contas apresentada pelo Município de Senador Elói de Souza/RN, irregularidade essa que, apesar das notificações efetuadas pelo órgão repassador, não foi sanada. O prazo inicial para a contagem do prazo prescricional deve coincidir com a data em que se exauriu o prazo para apresentação da prestação de contas (30/7/2009) , visto que é a data em que a irregularidade foi consumada.
Tendo tais balizas como parâmetro para o exame da matéria, concluo pela ocorrência da prescrição das pretensões punitiva e de ressarcimento ao erário neste processo. Como a irregularidade que ensejou o débito ocorreu em 20/7/2009, o prazo prescricional de dez anos se esgotou sem que fosse interrompido pelo ato que autorizou a citação do responsável, expedido em 12/5/2021 (peça 48) . 
Por conseguinte, nos termos do art. 212 do RI/TCU, as presentes contas devem ser arquivadas, sem julgamento de mérito. Sem embargo, caso o Tribunal de Contas da União, numa análise perfunctória e não exauriente, entenda que as irregularidades guardam correspondência com quaisquer condutas tipificadas na Lei 8.429/1992, deve promover o encaminhamento do acórdão que vier a ser proferido ao Ministério Público Federal, para que adote as medidas que entender cabíveis.
Como visto, o responsável foi devidamente citado, entretanto, permaneceu silente. Os elementos constantes dos autos confirmam a responsabilidade do Sr. Ozaílton Teodósio de Melo e a existência da irregularidade que ensejou sua citação. Desse modo, não fosse a ocorrência da prescrição das pretensões punitiva e de ressarcimento ao erário, seria apropriada a proposta de encaminhamento apresentada pela unidade instrutiva (peça 53, p. 7-9) . 
Diante do exposto, este membro do Ministério Público de Contas junto ao TCU manifesta-se no sentido de que seja arquivado o presente processo, sem julgamento do mérito, nos termos do art. 212 do Regimento Interno do TCU (RI/TCU) , sem prejuízo de que, caso o Tribunal entenda pertinente, envie cópia do acórdão a ser prolatado, bem como do relatório e do voto que o fundamentarem, à Procuradoria da República no Estado do Rio Grande do Norte".
É o Relatório.

não há.

Procurador Sergio Ricardo Costa Caribé.

TOMADA DE CONTAS ESPECIAL. REPASSES DA UNIÃO. FUNDO NACIONAL DE ASSISTÊNCIA SOCIAL. NÃO COMPROVAÇÃO DA REGULAR APLICAÇÃO DOS RECURSOS REPASSADOS. CITAÇÃO. REVELIA. CONTAS IRREGULARES. DÉBITO. PRESCRIÇÃO DA PRETENSÃO PUNITIVA.

TOMADA DE CONTAS ESPECIAL (TCE)

Secretaria de Controle Externo de Tomada de Contas Especial (SecexTCE).

Trata-se de Tomada de Contas Especial instaurada pela Secretaria Especial do Desenvolvimento Social, em desfavor de Ozaílton Teodósio de Melo, Prefeito do Município de Senador Elói de Souza/RN na gestão 2005-2008, em razão da não comprovação da regular aplicação dos recursos repassados pelo Fundo Nacional de Assistência Social (FNAS) ao Ente Federativo, no exercício de 2008.
2.	Os recursos transferidos ao município durante o ano de 2008 pelo FNAS totalizaram R$ 90.344,80 (peça 3) , com prazo para a apresentação das contas até 30/7/2009 (peça 8, p. 1) . A prestação de contas, apresentada intempestivamente, recebeu parecer desfavorável por parte do conselho de assistência social, ante a ausência de documentos, tais como: notas de empenho, notas fiscais, cópias de cheques, extratos bancários e relação de pagamentos (peça 15) .
3.	O responsável foi notificado na fase interna quanto às pendências e, diante da ausência de justificativas suficientes para elidir a irregularidade e da não devolução dos recursos, instaurou-se esta TCE. O relatório do tomador de contas concluiu que o prejuízo ao erário importaria no valor total transferido e atribuiu a responsabilidade ao ex-Prefeito, Ozaílton Teodósio de Melo (peça 37) .
4.	No âmbito desta Corte de Contas, em cumprimento ao despacho do secretário da Secex-TCE (peça 48) , de 12/5/2021, o responsável foi citado pela ausência de documentos comprobatórios das despesas de programa do FNAS, no exercício 2008 (peça 50) .
5.	Transcorrido o prazo regimental, Ozaílton Teodósio de Melo permaneceu silente, devendo, portanto, ser considerado revel, nos termos do art. 12, §3º, da Lei 8.443/1992. A unidade técnica propõe, então, que suas contas sejam julgadas irregulares e que ele seja condenado em débito. Também, que seja afastada a aplicação de multa em razão da prescrição da pretensão punitiva.
6.	O representante do Ministério Público junto ao TCU, Procurador Sérgio Ricardo da Costa Caribé, em seu Parecer à peça 56, propugna por que as presentes contas sejam arquivadas, sem julgamento do mérito, nos termos do art. 212 do Regimento Interno/TCU, devido à ocorrência das prescrições punitiva e de ressarcimento ao erário. Fundamenta-se na ausência de normas específicas que disciplinem o assunto, defendendo que deveria incidir, a priori, em todas as situações para as quais a lei não tenha estabelecido prazo inferior, o art. 205 do Código Civil, que constituiria a regra geral de prescrição, o que atingiria, nesta Corte, tanto pretensão punitiva quanto a de ressarcimento.
7.	Feito esse breve resumo da situação dos autos, acolho a proposta de encaminhamento formulada pela SecexTCE, cuja análise adoto como minhas razões de decidir.
8.	Quanto à prescrição, com as devidas vênias ao representante do Parquet, opto por seguir a jurisprudência consolidada nesta Corte, no sentido de considerar imprescritíveis as ações de ressarcimento ao erário, pelo que não há óbice ao prosseguimento do julgamento do mérito da presente TCE.
9.	Esse encaminhamento deve ser mantido mesmo em face do entendimento do Supremo Tribunal Federal exarado por ocasião do julgamento do RE 636.886/AL. Na mencionada decisão, conforme confirmado no julgamento dos embargos de declaração opostos pela Advocacia-Geral da União, o Ministro Alexandre de Moraes, relator do processo, anotou que  "[a]  pretensão  de  ressarcimento  ao  erário  em  face  de  agentes públicos reconhecida em acórdão de Tribunal de Contas prescreve na forma da Lei 6.830/1980 (Lei de Execução Fiscal) ". 
10.	O Plenário do STF, em julgamento virtual encerrado no dia 20/8/2021, rejeitou os Embargos de Declaração opostos pela Advocacia-Geral da União contra o referido julgado, por 8 votos a 2, vencidos os Ministros Luís Roberto Barroso e Édson Fachin apenas na tese de que a decisão deveria modular efeitos prospectivos. Nessa oportunidade o Relator da matéria, Ministro Alexandre de Moraes, pontuou o seguinte em seu voto, no que foi acompanhado pelos demais votos vencedores:
" (...) 
Os argumentos acima elencados conduzem à conclusão no sentido de que a pretensão executória de título executivo proveniente de decisão do TCU da qual resulte imputação de débito ou multa é prescritível; e, portanto, a ela se aplica o prazo prescricional da Lei de Execução Fiscal.
Nenhuma consideração houve acerca do prazo para constituição do título executivo, até porque esse não era o objeto da questão cuja repercussão geral foi reconhecida no Tema 899, que ficou adstrito, como sobejamente já apontado, à fase posterior a formação do título.
Reitere-se: Após a conclusão da tomada de contas, com a apuração do débito imputado ao jurisdicionado, a decisão do TCU formalizada em acórdão terá eficácia de título executivo e será executada conforme o rito previsto na Lei de Execução Fiscal (Lei 6.830/1980) , por enquadrar-se no conceito de dívida ativa não tributária da União, conforme estatui o art. 39, § 2º, da Lei 4.320/1964.
Assim, são impertinentes as alegações do embargante no sentido de que devem ser esclarecidos o regramento, bem como os marcos inicial, suspensivos e interruptivos do prazo de prescrição, aplicáveis para o exercício da pretensão punitiva pelo TCU." 
 (...) (RE 636886 ED; Relator  Ministro Alexandre de Moraes) (grifos acrescidos) .
11.	A decisão não atinge, portanto, a fase constitutiva do título executivo, a cargo dos Tribunais de Contas, mas sim a fase de sua execução, no âmbito do poder judiciário. Mantém-se, assim, jurisprudência deste Tribunal, conforme a Súmula 282, estabelecendo que as ações de ressarcimento movidas pelo Estado contra os agentes causadores de dano ao erário são imprescritíveis, cabendo o prosseguimento deste feito.
12.	Em que pese ter sido devidamente citado, o responsável não se dispôs a trazer aos autos documentos aptos a comprovar a aplicação dos recursos recebidos nos programas a que se destinavam, tendo em vista que a prestação de contas apresentada careceu de elementos necessários para que se estabelecesse o liame entre tais recursos e as despesas efetuadas na área de assistência social do município.
13.	Nesse sentido, observo que a jurisprudência desta Corte é firme quanto à responsabilidade pessoal do gestor em prestar contas dos recursos federais por ele geridos. É um dever constitucional e legal, que o submete ao dever de demonstrar o correto emprego dos valores públicos, nos termos do art. 70, parágrafo único, e 37, caput, da Constituição Federal e do art. 93 do Decreto Lei 200/1967.
14.	Ante a revelia do responsável e inexistindo nos autos elementos que permitam concluir pela ocorrência de boa-fé ou de outros excludentes de culpabilidade em sua conduta, em consonância com a unidade técnica e com o representante do Ministério Público junto a esta Corte, propugno por que as contas de Ozaílton Teodósio de Melo sejam julgadas irregulares e que seja condenado em débito pela totalidade dos recursos transferidos.
15.	Registro a ocorrência de prescrição da pretensão punitiva por esta Corte, em conformidade com o Acórdão 1441/2016-TCU-Plenário, haja vista que o prazo limite para a apresentação das contas foi 30/7/2009 e o despacho que autorizou a citação de 12/5/2021 (peça 48) , portanto transcorridos mais de dez anos.
16.	Por fim, deixo de acolher a proposta da unidade instrutiva de autorizar, desde já, o parcelamento das dívidas, por entender que essa medida somente deve ser adotada mediante solicitação das partes.
Ante o exposto, manifesto-me por que o Tribunal aprove o Acórdão que ora submeto à apreciação deste Colegiado
TCU, Sala das Sessões, em 23 de novembro de 2021.
AUGUSTO SHERMAN CAVALCANTI 
Relator